最高法院刑事判決　　　　　　　　　　　　　　　九十一年度台上字第二一二八號
　　上　訴　人　甲○○
右上訴人因違反毒品危害防制條例案件，不服台灣高等法院台南分院中華民國八十八
年十二月三十日第二審判決（八十八年度上訴字第一四一四號，起訴案號：台灣台南
地方法院檢察署八十七年度偵字第一○五四一號），提起上訴，本院判決如左：
    主  文
原判決撤銷，發回台灣高等法院台南分院。
    理  由
本件原判決認定上訴人甲○○意圖營利，基於概括犯意，自民國八十七年六月二十六
日起至同年七月八日止，連續三次在台南縣仁德鄉○○路○段一一九一巷四號其住處
，以電話為聯絡工具，分別以新台幣（下同）一千元、五百元、一千元不等之價格，
售賣第二級毒品安非他命予蔡忠誠施用。其方式係由蔡忠誠在電話中就價格、數量與
上訴人達成合意，再由綽號「阿輝」之林明華，持至同鄉上崙村上崙子八四之一四號
上崙村廟旁蔡忠誠經營之麵攤交付，蔡某再將價金交由林明華轉交上訴人。嗣經警先
後於同年七月八日下午二時十五分及九月三日下午五時二十分許，在上訴人上開住處
查獲安非他命吸食工具及蔡忠誠、林明華等人，並循線查得上情等情。因而撤銷第一
審所為不當之判決，改判仍論處上訴人連續販賣第二級毒品罪刑。固非無見。
惟查：(一)原判決理由係以證人蔡忠誠於偵審中之供證，資為認定上訴人確有本件犯行
之論據之一。然稽諸卷證，證人蔡忠誠於八十七年七月八日警訊中，供稱伊施用之安
非他命係於八十七年七月二日、五日，向「阿輝」所購買，每次一小包約一千元，共
買二次等語，於當日檢察官訊問時亦為相同供述（見二九二號影印警卷蔡忠誠八十七
年七月八日訊問筆錄、七九○號影印偵卷八十七年七月八日訊問筆錄），均未指稱有
向上訴人購買安非他命情事。迨同年九月十日偵查中始稱其八十七年七月八日之前施
用之安非他命均係向上訴人所購買，先後買三次，第一次係（八十七年）六月二十六
日，最後一次是七月八日，每次買五百元至一千元不等等語（見同上影印偵卷八十七
年九月十日訊問筆錄）。是其就售賣安非他命之人以及其購買之日期、次數、價格先
後所供顯非一致。且蔡忠誠係於八十七年七月八日下午一時二十分許，在台南縣仁德
鄉○○路○段一一九一巷四號上訴人住處經警查獲，據其於警訊供稱伊曾於當日十二
時三十分許，在該址房間內吸用安非他命等語（見同上警卷蔡忠誠訊問筆錄），果其
嗣於偵查中所供，伊最後一次係於八十七年七月八日，在其麵攤處向上訴人購買安非
他命等語無訛，衡情似無於當日十二時許，猶至上訴人上開住處施用安非他命之理，
徵諸所供其購買安非他命打予上訴人之0000000號電話及000000000
0號呼叫器，經查前者其租用人係案外人童素貞，非上訴人所租用，後者則查無其資
料（見一審卷第五十四頁），均無從佐證所供與事實相符。是證人蔡忠誠警訊與偵審
中之供述先後歧異，且有與常情、事實不符之處，非無瑕疵可指，原判決對之未說明
其取捨論斷之心證理由，遽採其偵審中之供證，為上訴人犯罪之論據，尚嫌理由不備
。(二)有罪判決書所記載之犯罪事實，為論罪科刑適用法律之基礎，故凡於適用法律有
關之重要事項，必須詳加認定，明確記載，然後於理由內敘明犯罪事實所憑之證據及
認定之理由，始足為適用法律之依據。若事實未有此記載，而理由加以說明，為理由
失其依據。如事實有此記載，理由未予說明，則為理由不備，按諸刑事訴訟法第三百
七十九條第十四款規定，其判決當然為違背法令。原判決事實認上訴人意圖營利，先
後三次售賣第二級毒品安非他命予蔡忠誠施用等情，然於理由內對於上訴人所售賣者
確係第二級毒品安非他命乙節，並未敘明其憑以認定之證據及其心證理由，是其判決
理由猶有未備。(三)證人林明華於審判中否認其綽號叫「阿輝」，亦無於上開時、地幫
上訴人送交安非他命予蔡忠誠情事（見一審卷第四十頁），此係對上訴人有利之供證
，原判決理由雖以上訴人對林明華叫其「嫂子」及林明華經常在其住處乙節，亦不否
認，且上訴人與林明華有沾染安非他命習性，亦經檢察官起訴在卷，衡情蔡忠誠若非
向上訴人購買安非他命，焉有對上訴人與林明華之交往如此熟悉之理，而為上訴人不
利之判斷。然其對林明華上開供證，未說明不足採之理由，猶屬理由欠備。(四)原判決
事實，認上訴人售賣安非他命予蔡忠誠之方式，係先由蔡某在電話中就價格、數量與
上訴人達成合意後，再由林明華，持至蔡忠誠經營之麵攤交付，蔡某再將價金交由林
明華轉交上訴人等情。倘該林明華知情，復從事毒品交易之構成要件行為，自屬該販
賣毒品罪之共同正犯，原判決事實對之未為明確認定、記載，致本院對其適用法則之
當否無從判斷，同非適法。(五)上訴人售賣安非他命予楊五福部分已經檢察官起訴，雖
原判決認該部分上訴人非基於營利意思，而係應楊某要求，將安非他命交其施用，僅
屬轉讓毒品行為。如果無誤，該販賣、轉讓毒品之基本社會事實是否同一，有無刑事
訴訟法第三百條變更起訴法條之適用，判決內對之未為必要說明，而謂該二行為係兩
個獨立之犯罪事實，無審判不可分之關係，該轉讓部分未經起訴，法院不得加以審判
云云，自屬理由不備。以上或係上訴意旨所指摘，或為本院得依職權調查之事項，應
認原判決有撤銷發回更審之原因。原判決不另諭知無罪部分，基於審判不可分之原則
，併予發回。
據上論結，應依刑事訴訟法第三百九十七條、第四百零一條，判決如主文。
中      華      民      國    九十一    年      四      月     十八     日
                              最高法院刑事第四庭
                                  審判長法官  紀  俊  乾
                                        法官  黃  正  興
                                        法官  劉  介  民
                                        法官  陳  東  誥
                                        法官  張  春  福
      右正本證明與原本無異
                                              書  記  官
中      華      民      國    九十一    年      四      月    二十三    日
